【裁判字號】    97,上易,110
【裁判日期】    970604
【裁判案由】    第三人異議之訴
【裁判全文】
臺灣高等法院臺中分院民事判決  97年度上易字第110號
上  訴  人  丁○○
            己○○
            丙○○
            戊○○
上列四人
訴訟代理人  曹宗彝律師
複  代理人  洪毓良律師
被  上訴人  辛○○    住台中縣霧峰鄉○○村○○路14號
訴訟代理人  甲○○    住台北市中山區○○○路○段174號9樓
            王百治律師
被  上訴人  乙○○    住台中市○○區○○路1段140巷2弄61-
                        9號
上列當事人間請求第三人異議之訴事件，上訴人對於民國96年11
月28日臺灣臺中地方法院96年度訴字第1033號第一審判決提起上
訴，本院於97年5月21日言詞辯論終結，判決如下：
    主  文
上訴駁回。
第二審訴訟費用由上訴人負擔。
    事實及理由
壹、程序方面
    本件被上訴人乙○○未於言詞辯論期日到場，核無民事訴訟
    法第三百八十六條各款所列情形，爰依上訴人之聲請，由其
    一造辯論而為判決。
貳、實體方面
一、上訴人主張：上訴人即承租人丁○○、訴外人陳隆盛、庚○
    ○、張成劦、何明煌等人向被上訴人即出租人乙○○租賃土
    地，並簽訂土地租賃契約書（下稱原契約），契約標的及內
    容為台中市北屯區一二七之二地號（下稱系爭土地）、面積
    ０．一四０六公頃（四二五．三二坪），租賃期限自八十三
    年十二月一日起至八十八年十二月一日止（原契約第一項、
    第二項）。依原契約第四項規定租賃期間內，非經出租人同
    意，承租人不得將租賃物轉租或藉故借予他人使用，又依原
    契約第五項規定五年期滿如不續租時，承租人於系爭土地上
    所搭建之地上物即房屋均歸出租人所有，且不得拆除搬遷及
    要求任何補償費等。而本件坐落系爭土地上之未保存登記建
    物台中市○○區○○路三段五一五之一號（下稱系爭五一五
    之一號建物）、五一五之三號（下稱系爭五一五之三號建物
    ）、五一五之四號（下稱系爭五一五之四號建物）、五一三
    之一號（下稱系爭五一三之一號建物）依序係戊○○（縱非
    戊○○亦為陳隆盛）、丁○○、庚○○、張成劦於八十三年
    間，向被上訴人乙○○承租系爭土地後，共同出資委託何明
    煌所搭建，是本件上開各系爭建物之原始起造人為戊○○（
    或陳隆盛）、丁○○、庚○○、張成劦。惟(一)上訴人丁○○
    自八十三年間承租系爭土地，並於其上搭建系爭五一五之三
    號建物後，一直均有續約承租，毫無間斷，至於訴外人李美
    雪乃上訴人丁○○之配偶，於承租系爭土地期間，偶因工作
    因素，上訴人丁○○不便親辦續約手續，乃由上訴人丁○○
    之配偶李美雪代為出面辦理續約，則上訴人丁○○既依法續
    租系爭土地，毫無間斷。是系爭五一五之三號建物係上訴人
    丁○○原始取得該建物之所有權，自得基於所有權人之地位
    ，提起本件第三人異議之訴。(二)上訴人戊○○為系爭五一五
    之一號建物之原始起造人，縱非起造人，惟依訴外人陳隆盛
    、被上訴人乙○○及上訴人戊○○就系爭土地之租賃關係，
    簽訂之土地承租轉讓契約書，明確載明陳隆盛將其承租部份
    範圍內之權利轉讓給戊○○，一切承租條件權利義務依照原
    土地租賃契約書之約定，且租賃從未中斷，則上訴人戊○○
    既自原始起造人陳隆盛受讓系爭五一五之一號建物，其自得
    代位陳隆盛，提起第三人異議之訴。(三)上訴人丙○○雖非系
    爭五一三之一號建物之原始起造人，惟依上訴人丙○○、訴
    外人張成劦及被上訴人乙○○簽訂之土地承租轉讓契約書，
    明確約定張成劦將其承租部份範圍內之權利轉讓給上訴人丙
    ○○，一切承租條件權利義務依照原土地租賃契約書之約定
    ，則上訴人丙○○既自原始起造人張成劦受讓系爭五一三之
    一號建物，且租賃從未間斷，其自得代位張成劦提起第三人
    異議之訴。(四)上訴人己○○係自原始起造人庚○○受讓系爭
    五一五之四號建物，其事情始末詳同上訴人丙○○部分，惟
    相關之文件資料因時間久遠均已不慎遺失，且租賃從未中斷
    ，從而，其自得代位庚○○，提起第三人異議之訴等語。上
    訴人聲明求為判決：(一)原判決廢棄。(二)原法院九十四年度執
    字第五０二００號執行事件就上訴人丙○○所有坐落台中市
    北屯區○○路○段五一三之一號、上訴人戊○○所有坐落台
    中市○○區○○路三段五一五之一號、上訴人丁○○所有坐
    落台中市○○區○○路三段五一五之三號、上訴人己○○所
    有坐落台中市○○區○○路三段五一五之四號等未保存登記
    建物，所為強制執行程序應予撤銷。(三)第一、二審訴訟費用
    由被上訴人負擔。
二、被上訴人辛○○部分則以：上訴人等人與出租人乙○○簽訂
    之租賃契約均係於原契約期滿或合意消滅後另行簽訂，前後
    租賃契約並不生續約效力。且依原契約載明五年期滿如不續
    租時，建物均歸甲方即出租人所有，即屬上揭「約明續租應
    另訂契約之方式」，否則原契約當然消滅。(1)上訴人丁○○
    部分：上訴人丁○○於原契約五年期滿後並無續租，此由訴
    外人李美雪與原出租人乙○○於原契約期滿後，另訂房屋租
    賃契約，是上訴人丁○○所簽訂之原契約業經期滿消滅。
    (2)上訴人戊○○部分：上訴人戊○○所提土地及地上物承租
    契約書，載明「乙○○先生同意將所有北屯區○○段一二七
    之二地號內之部份土地及門牌：台中市○○區○○路三段五
    一五之一號之房屋出租予戊○○先生，…。」，惟上開約款
    恰可證明上訴人戊○○於八十五年六月二十日業與出租人重
    行約定「土地及地上物承租契約書」，且其租賃標的包含土
    地及系爭五一五之一號建物，故毋論自租約名稱抑或租賃標
    的觀之，均與原契約無涉，顯而易見原契約業依原當事人合
    意終止而消滅，原告戊○○所訂者係屬另一租賃契約。甚且
    於其新租約期滿後，遲至八十九年十二月一日始與出租人另
    行簽訂房屋租賃契約，顯非原契約之延續，即便其租約係自
    八十八年十二月一日起算，其所訂立者係「房屋租賃契約」
    ，此觀諸該租賃契約書第一條所載之租賃標的包含系爭建物
    及所在地號，且無註明續行原約之條款，益可證明該租約係
    屬重新簽訂，實與原契約無涉。(3)上訴人丙○○部分：上訴
    人丙○○所提土地承租契約書，載明「乙○○先生同意將所
    有北屯區○○段一二七之二地號內之部份土地約一０九坪，
    門牌：台中市○○區○○路三段五一三之一號之土地出租予
    丙○○先生．．」，惟上開約款恰可證明上訴人於八十六年
    七月一日業與出租人重行約定租賃契約，且其租賃標的包含
    土地及系爭建物並與原契約無涉，顯而易見原契約業依原當
    事人合意終止而消滅，上訴人丙○○所訂者係屬另一租賃契
    約。甚且於原契約期滿後，遲至八十九年十二月一日始與出
    租人另行簽訂房屋租賃契約，顯非原契約之延續，即便其租
    約係自八十八年十二月一日起算，其所訂立者係「房屋租賃
    契約」，此觀諸該租賃契約書第一條所載之租賃標的包含系
    爭建物及所在地號，且無註明續行原約之條款，益可證明該
    租約係屬重新簽訂。(4)上訴人己○○部分：上訴人己○○僅
    與出租人乙○○訂立租期自九十年一月五日至九十一年一月
    四日止之房屋租賃契約，顯然其房屋租約係與出租人重行簽
    訂，原契約業因五年期滿而消滅，即便如上訴人己○○諉稱
    因年代久遠文件遺失，而與另上訴人丙○○相同情形，退步
    言，亦如同被上訴人關於上揭上訴人丙○○之答辯，其原契
    約業依原當事人合意終止而消滅，上訴人己○○所訂者實屬
    另一租賃契約，九十年一月五日所簽訂之新租約，更與原契
    約無涉等語，資為抗辯。
三、被上訴人乙○○方面：被上訴人乙○○未於言詞辯期期日到
    場，據其於準備程序之陳述，則以：系爭土地是租給訴外人
    即張成劦、何明煌、庚○○、陳隆盛及上訴人丁○○等五個
    人，土地上的房屋也是這五個人蓋的等語，資為抗辯。
四、不爭執事項
(一)、丁○○、陳隆盛、庚○○、張成劦、何明煌等人向被上訴人
    乙○○租賃土地，並簽訂土地租賃契約書，契約標的及內容
    為台中市北屯區一二七之二地號、面積０．一四０六公頃（
    四二五．三二坪），租賃期限自八十三年十二月一日起至八
    十八年十二月一日止。
(二)、系爭土地上之建物台中市○○區○○路三段五一五之三號、
    五一五之四號、五一三之一號之原始起造人為丁○○、庚○
    ○、張成劦。
(三)、上訴人等人自九十一年十一月間起，即依原法院民事執行處
    執行命令，將每月應繳付之租金交予債權人（九十一年十一
    月至九十三年六月給付予債權人合作金庫銀行股份有限公司
    ；九十三年七月至九十五年十一月給付予債權人中華成長三
    資產管理公司；九十五年十二月至九十六年三月給付予債權
    人即被上訴人辛○○）。
(四)、系爭土地上之本件坐落系爭土地上之未保存登記建物系爭五
    一五之一號、五一五之三號、五一五之四號、五一三之一號
    建物現經原法院九十四年度執字第五０二００號強制執行以
    債務人即被上訴人乙○○為所有權人查封中。
(五)、以上事實，有上訴人提出土地租賃契約書影本一份為證，及
    原法院九十四年度執字第五０二００號強制執行卷查明屬實
    ，本院並得採為本件裁判之基礎。
五、爭執事項及得心證之理由
    上訴人是為系爭土地上之未保存登記建物之所有權人，及是
    否得代位原起造人提起第三人異議之訴？經查：
(一)、上訴人丁○○部分：
１、依上揭土地租賃契約第伍條約定「甲方（指被上訴人乙○○
    ）將土地出租予乙方（指丁○○、陳隆盛、庚○○、張成劦
    、何明煌等人），乙方所搭之地上物房屋，伍年期間如不續
    租時均歸甲方所有．．」（見原審卷第九頁），即承租人丁
    ○○、陳隆盛、庚○○、張成劦等人如五年期滿不續租時，
    地上房屋即歸被上訴人乙○○所有。本件上訴人丁○○於租
    期五年期滿後並無續租，而由其妻即訴外人李美雪承租，並
    與原出租人即乙○○另訂房屋租賃契約，有被上訴人辛○○
    提出房店屋租賃契約書影本一份為證（見原審卷第三十九至
    四十一頁），故依上開約定，於期滿消滅系爭五一五之三號
    建物業依上開規定歸屬出租人乙○○取得。至上訴人丁○○
    辯稱，因伊在外工作，才以其妻李美雪名義訂立租約，而實
    際上乃上訴人丁○○續租等語，惟上訴人丁○○與其妻李美
    雪乃不同人格，如要續租何以改其妻名義定租？且嗣後其妻
    李美雪與被上訴人乙○○訂約時，並包括系爭土地及土地上
    之房屋，與原租約不同，顯見上訴人於租期屆滿時，亦承認
    地上房屋已歸被上訴人乙○○取得，並未再續約至明，否則
    ，苟如上訴人張德泉有所有權何以其妻李美雪承租時亦須承
    租地上房屋？足見上訴人丁○○上開主張，為不足採。
２、按民法第七百五十八條規定，雖不動產物權之所有權取得須
    經登記始生效力，被上訴人乙○○依上開約定取得固尚未登
    記，惟上訴人丁○○依上開約定已喪失事實處分權，故縱其
    為原始起造人，亦應認為提起本件第三人異議之訴欠缺權利
    保護要件（最高法院四十八年十二月八日民刑庭總會議參照
    ），故上訴人丁○○仍不得起第三人異議之訴。
(二)、上訴人己○○部分：
    上訴人己○○有於八十八年十二月一日前曾自訴外人庚○○
    處受讓系爭五一五之四號建物基地之承租權，雖為兩造所不
    爭執，而依被上訴人乙○○與庚○○間所訂系爭五一五之四
    號建物之原契約第五條約定，因原承租人庚○○於五年期滿
    時不續約，系爭五一五之四號建物事實上處分權歸被上訴人
    乙○○所有，同如前述，則被上訴人乙○○於八十八年十二
    月一日因而取得系爭五一五之四號建物之事實上處分權。縱
    上訴人己○○於九十年一月五日與被上訴人乙○○另訂系爭
    五一五之四號建物所在基地之租約（見原審卷第四十二頁至
    四十四頁），亦不能改變被上訴人乙○○取得系爭五一五之
    四號建物事實上處分權之事實。且依上開租約第一條之租賃
    標的包括系爭土地及土地上之房屋以觀（見原審卷第四十二
    頁），顯見上訴人己○○亦承認原租約被上訴人乙○○與訴
    外人庚○○就本件租約於五年期滿（八十八年十二月一日）
    後，上開建物即歸被上訴人乙○○取得，且依上開約定，足
    見上訴人己○○主張其於八十八年十二月一日以後對系爭五
    一五之四建物有事實上之處分權乙節，並不可採。雖被上訴
    人乙○○之取得尚未登記，惟上訴人庚○○依上開約定將系
    爭建物讓與被上訴人乙○○而喪失事實處分權，縱庚○○為
    原始起造人，應認為提起本件第三人異議之訴欠缺權利保護
    要件，及上訴人亦未舉證證明庚○○有怠於行使其權利，故
    上訴人己○○自不能代位原始出資建築之庚○○提起本件第
    三人異議之訴。
(三)、上訴人丙○○部分：
    上訴人丙○○於八十六年間自前手張成劦處受讓系爭五一三
    之一建物基地之承租權，及上訴人丙○○曾於八十六年七月
    十五日曾支付訴外人張成劦二十六萬元受讓系爭五一三之一
    建物，為被上訴人所不爭執，並有被上訴人提出土地租賃契
    約書、土地承租轉讓契約書影本各一份及上訴人提出訴外人
    張成劦出具之收據乙份在卷可佐，固應認上訴人丙○○業於
    八十六年七月十五日時並取得系爭五一三之一號建物之事實
    上處分權，惟按違章建物之買受人僅取得違章建物之事實上
    處分權，尚不能與所有權或其他用益物權等相比擬，亦即違
    章建築因未辦理第一次所有權登記，不能辦理所有權移轉登
    記，是受讓人對於該建物縱居於受讓人之地位，然既未經所
    有權移轉之登記，顯未具備民法第七百五十八條所定不動產
    物權依法律行為而取得之生效要件，即難謂有足以排除強制
    執行之所有權存在，縱受讓人為該建物之現在占有人，仍不
    得執是而為有「足以排除強制執行」權利之論據（最高法院
    四十四年台上第七二一號判例意旨參照），本件上訴人丙○
    ○向原始起造人張成劦買受取得上開未保存建物既未登記，
    自難認取得所有權，縱為受讓人並為該建物之現在占有人，
    仍不得以占有之地位而認有足以排除強制執行之權利。再者
    ，依上訴人丙○○與被上訴人乙○○於八十六年七月一日所
    訂土地承租轉讓契約書所載：「本人張成劦向甲方乙○○先
    生所承租土地．．轉讓給丙○○先生繼續向乙○○先生承租
    ，而甲方亦同意之，唯一切承租條件權利義務規定得依照本
    人與乙○○先生所訂之合約書版本內容一切照舊履行，不得
    異議．．」之約款（見原審卷第十五、十六頁），則依照舊
    被上訴人乙○○與訴外人張成劦就系爭五一三之一號建物所
    在基地之原契約第五條約定，於五年期滿（八十八年十二月
    一日）時，如未續租時，系爭五一三之一建物歸被上訴人乙
    ○○所有，而原承租人張成劦即未再續租，從而上開建物自
    應歸被上訴人乙○○取得，且此依上訴人丙○○與被上訴人
    乙○○於八十九年十二月一日訂立房店屋租賃契約書第一條
    之租賃標的物包括系爭土地及土地上房屋以觀（見原審卷第
    五十四至五十六頁），顯見上訴人丙○○亦承認於原租約被
    上訴人乙○○與訴外人張成劦就本件系爭租約於五年期滿（
    八十八年十二月一日）後，上開建物即歸被上訴人乙○○取
    得，是依上開約定，足認上訴人丙○○主張其於八十八年十
    二月一日以後對系爭五一三之一號建物有事實上處分權云云
    ，為不可採。雖嗣後被上訴人乙○○之取得尚未登記，惟上
    訴人丙○○依上開約定已喪失事實處分權，縱張成劦為原始
    起造人，其既已依約將系爭建物讓與被上訴人乙○○，故應
    認為提起本件第三人異議之訴欠缺權利保護要件，及上訴人
    丙○○亦未舉證證明張成劦有怠於行使其權利，故上訴人丙
    ○○自不能代位原始出資建築之張成劦提起本件第三人異議
    之訴。
(四)、上訴人戊○○部分：
１、上訴人戊○○於八十五年六月二十日自訴外人陳隆盛受讓系
    爭五一五之一號建物所在基地租賃權之事實，為被上訴人不
    爭執，固可信為真實。上訴人戊○○雖主張，上開建物為其
    所建的等語，但為被上訴人否認，上訴人戊○○對其主張之
    此部分又未舉證以實其說，再參以上訴人戊○○與被上訴人
    乙○○於八十五年六月二十日所簽訂之土地及地上物承租契
    約書記載為「乙○○先生同意將所有坐落北屯區○○段一二
    七之二地號內之部分土地『及門牌：台中市○○區○○路三
    段五一五之一號之房屋出租予戊○○』．．」，益徵上開建
    物並非上訴人戊○○而系陳隆盛所建，否則何須向被上訴人
    乙○○承租？足見被上訴人戊○○之上開主張，為不可採。
２、嗣上訴人戊○○雖有繼續承租上開土地及土地上房屋，固為
    被上訴人辛○○不爭執，並有上訴人提出房店屋租賃契約書
    影本一份為證（見原審卷第四十九至五十一頁），惟系爭五
    一五之一號建物已因陳隆盛與被上訴人乙○○之契約第五條
    約定由被上訴人乙○○取得事實處分權，陳隆盛因而喪失事
    實處分權（論證理由同對上訴人丁○○之論述）。至被上訴
    人乙○○之取得雖尚未登記，惟上訴人陳隆盛依上開約定已
    喪失事實處分權，縱陳隆盛為原始起造人，應認為其提起本
    件第三人異議之訴欠缺權利保護要件，且上訴人戊○○亦未
    舉證明陳隆盛有怠於行使其權利，故上訴人戊○○自不能代
    位原始出資建築之陳隆盛提起本件第三人異議之訴。
(五)、本件上訴人因不能本於所有權或因代位原起造人提起第三人
    異議之訴，已如前述，至上訴人就系爭土地是否與被上訴人
    成立不定期租約，因租賃權之占有僅為債權關係之對人效力
    ，依最高法院四十四年台上字第七二一號判例意旨，尚難認
    有排除強制執行之權利，附予敘明。
六、綜上所述，本件上訴人主張，為不足採，被上訴人抗辯，尚
    屬可信。是則上訴人執此主張原法院九十四年度執字第五０
    二００號執行事件就上訴人丙○○所有坐落台中市○○區○
    ○路三段五一三之一號、上訴人戊○○所有坐落台中市○○
    區○○路三段五一五之一號、上訴人丁○○所有坐落台中市
    北屯區○○路○段五一五之三號、上訴人己○○所有坐落台
    中市○○區○○路三段五一五之四號等未保存登記建物，所
    為強制執行程序應予撤銷云云，自屬無據。原審為上訴人敗
    訴之判決，依法並無不合。上訴意旨指摘原判決不當，求予
    廢棄改判，為無理由，應予駁回。
七、本件事證已臻明確，兩造其餘攻擊防方法及舉證，於本件事
    實之認定與判決結果無礙，茲不一一論列，附為敘明。
八、據上論結，本件上訴為無理由，依民事訴訟法第四百六十三
    條、第四百四十九條第一項、第三百八十五條第一項前段、
    第七十八條、第八十五條第一項前段，判決如主文。
中    華    民    國    97    年    6     月    4     日
                  民事第六庭    審判長法  官  袁再興
                                      法  官  吳惠郁
                                      法  官  盧江陽
以上正本係照原本作成。
均不得上訴。
                                      書記官  陳玫伶
中    華    民    國    97    年    6     月    4     日
                                                      Ｍ


司法院資訊處製作；財團法人民間司法改革基金會備份。
